ACORDAO-COMPLETO-2335177

ACÓRDÃO 827/2019 ATA 3/2019 - SEGUNDA CÂMARA

VISTO, relatado e discutido este recurso de reconsideração, interposto por Eraldo Sorge Sebastião Pimenta, ex-prefeito de Uruará/PA, contra o Acórdão 10371/2017-TCU-Segunda Câmara, que julgou tomada de contas especial decorrente de omissão no dever de prestar contas dos recursos do Contrato de Repasse 180.378-40/2005, firmado entre o município de Uruará/PA e a Caixa Econômica Federal, como representante do Ministério das Cidades.
ACORDAM os ministros do Tribunal de Contas da União, reunidos em sessão da 2ª Câmara, ante as razões expostas pela relatora e com fundamento nos arts. 32, inciso I, e 33 da Lei 8.443/1992, em:
9.1. conhecer do recurso de reconsideração e negar-lhe provimento;
9.2. dar ciência desta deliberação ao recorrente e aos demais comunicados da deliberação original.

Recurso de reconsideração contra acórdão  que julgou tomada de contas especial instaurada em razão de omissão no dever de prestar contas de recursos de contrato de repasse firmado com a Caixa Econômica Federal, como representante do Ministério das Cidades.

Segunda Câmara

município de Uruará/PA e Ministério das Cidades.

3. Responsável/Recorrente:
3.1. Responsável: Eraldo Sorge Sebastião Pimenta (CPF XXX.916.152-XX).
3.2. Recorrente: Eraldo Sorge Sebastião Pimenta (CPF XXX.916.152-XX).

13.1. Ministros presentes: Augusto Nardes (na Presidência), Raimundo Carreiro e Ana Arraes (Relatora).
13.2. Ministro-Substituto convocado: Marcos Bemquerer Costa.
13.3. Ministro-Substituto presente: André Luís de Carvalho.

ERALDO SORGE SEBASTIAO PIMENTA

ANA ARRAES

ministro José Múcio Monteiro.

Adoto como relatório a instrução elaborada pela Secretaria de Recursos - Serur, à qual anuíram os dirigentes da unidade e o Ministério Público junto ao TCU - MPTCU (peças 67-69) :
"INTRODUÇÃO
1.	Trata-se de recurso de reconsideração (peças 57-60) interposto por Eraldo Sorge Sebastião Pimenta, ex-Prefeito do Município de Uruará/PA, contra o Acórdão 10371/2017-TCU-Segunda Câmara (peça 48) . 
1.1.	Reproduz-se a seguir a decisão ora atacada: 
ACORDAM os Ministros do Tribunal de Contas da União, reunidos em Sessão da 2ª Câmara, diante das razões expostas pelo Relator, e com fundamento nos arts. 1º, inciso I; 16, inciso III, alíneas 'a' e 'b'; 19, caput; 23, inciso III, alíneas 'a' e 'b'; 28, inciso II; e 57 da Lei nº 8.443/1992 c/c os arts. 209, § 7º, e 214, inciso III, alíneas 'a' e 'b', do Regimento Interno/TCU, em: 
9.1. julgar irregulares as contas do responsável Eraldo Sorge Sebastião Pimenta, condenando-o a pagar o débito de R$ 144.228,41 (cento e quarenta e quatro mil, duzentos e vinte e oito reais e quarenta e um centavos) , atualizado monetariamente e acrescido dos juros de mora, calculados a partir de 10/6/2010 até o dia do efetivo pagamento, descontado da quantia de R$ 37.060,41 (trinta e sete mil e sessenta reais e quarenta e um centavos) , restituída em 20/3/2014, e fixando-lhe o prazo de 15 (quinze) dias, contados da ciência, para que comprove perante o TCU o recolhimento do respectivo montante aos cofres do Tesouro Nacional; 
9.2. aplicar ao responsável Eraldo Sorge Sebastião Pimenta multa de R$ 20.000,00 (vinte mil reais) , fixando-lhes o prazo de 15 (quinze) dias da notificação para que comprove perante o TCU o recolhimento desse valor aos cofres do Tesouro Nacional, o qual deverá ser atualizado monetariamente a partir da data do presente acórdão, se pago após o vencimento; 
9.3. autorizar, desde logo, a cobrança judicial das dívidas, caso não atendida a notificação; e 
9.4. remeter cópia deste acórdão à Procuradoria da República no Estado do Pará, para as medidas que entender cabíveis.
HISTÓRICO
2.	Trata-se de tomada de contas especial de responsabilidade de Eraldo Sorge Sebastião Pimenta instaurada em razão da omissão no dever de prestar contas dos recursos do Contrato de Repasse 180.378-40/2005 (Siafi 540402) , firmado a Caixa Econômica Federal, como representante do Ministério das Cidades, para a execução de ações de infraestrutura urbana, especificamente a pavimentação de vias com blokret sextavado e colocação de meio-fio em concreto, associadas a projeto social de geração de trabalho, renda e capacitação, envolvendo a transferência de R$ 146.250,00 em verbas da União, mais contrapartida municipal de R$ 10.968,75.
2.1.	Conforme o Parecer 0005/2014/GIGOV/TR, de 10/10/2014, emitido pela Caixa, o montante a cargo da União foi desbloqueado em duas parcelas: a primeira, de R$ 144.228,41, em 10/6/2010, para atendimento do objeto do contrato de repasse referente às obras; a segunda, de R$ 2.021,59, em 25/10/2010, destinada ao projeto social. (peça 1, p. 5-7) . 
2.2.	 Ainda de acordo com o referido documento, a prestação de contas da parcela de R$ 2.021,59 foi apresentada e aprovada (peça 1, p. 5) . No entanto, não foram prestadas as contas da quantia de R$ 144.228,41, reservada às obras, cujo prazo final, após sucessivas prorrogações que levaram a vigência do convênio até 30/4/2012, terminar em 30/6/2012, durante mandato consecutivo do prefeito responsável.
2.3.	Consta dos autos o Relatório de Acompanhamento de Engenharia (RAE) , elaborado pela Caixa em decorrência de vistoria local, feita em 5/2/2010, na qual se avaliou que a obra pertinente ao contrato de repasse em questão foi integralmente executada e concluída (peça 1, p. 129/135) . 
2.4.	 Entretanto, como a falta da prestação de contas impediu a verificação da conformidade da gestão financeira, o ex-prefeito foi instado pela Caixa a resolver a pendência, mas nada fez. Consequentemente, na fase interna, foi responsabilizado pelo débito histórico de R$ 144.228,41.
2.5.	No âmbito do TCU, o responsável foi regularmente citado, tendo apresentado alegações de defesa.
2.6.	Após o regular desenvolvimento do processo, houve a prolação do acórdão contra o qual se insurge o recorrente. 
EXAME DE ADMISSIBILIDADE
3. 	Reitera-se o exame preliminar de admissibilidade (peça 62) , acolhido por despacho do Exma. Relatora Ministra Ana Arraes (peça 64) , que conheceu do recurso, suspendendo-se os efeitos dos subitens 9.1, 9.2 e 9.3 do Acórdão 10371/2017-TCU-Segunda Câmara em relação ao recorrente, eis que preenchidos os requisitos processuais aplicáveis à espécie.
EXAME DE MÉRITO 
4.	Constitui objeto do presente recurso verificar se a documentação apresentada pelo recorrente evidencia a boa e regular aplicação dos recursos públicos. 
Execução do objeto conveniado e regularidade da prestação de contas
5.	Diz que é incontroversa a execução do objeto conveniado conforme relatórios emitidos pela CEF (peça 57, p. 4) . Destaca que o município de Uruará não apenas executou a obra, como também realizou o trabalho social e a contrapartida, conforme atestado pela própria CEF (peça 57, p. 6) . 
5.1.	Aduz que a análise da documentação pela CEF não cotejou documentos, notas ou avaliação de cada etapa do Plano de Trabalho não tendo havido uma impugnação das notas fiscais apresentadas e conferência da prestação de contas entregue (peça 57, p. 5 e 7) . Dessa forma, alega haver grave omissão do tomador de contas na análise dos documentos e argumentos apresentados pelo recorrente (peça 57, p. 7) . Também destaca que houve omissão da análise dos documentos por parte do TCU (peça 57, p. 7) .  
5.2.	Em que pese o mencionado Contrato de Repasse ter previsto a transferência de R$ 146.250,00, diz que somente foi efetivamente liberado o montante equivalente a R$ 144.228,41 (peça 57, p. 5-6) . 
5.3.	Afirma que foi devolvida a quantia equivalente a R$ 37.060,41 (peça 56, p. 6) .
5.4.	Registra que, apesar do limitado valor reservado para execução do Trabalho Técnico Social, este foi 100% concluído - juntamente com a obra de pavimentação de blokrets sextavados - gerando trabalho e renda para a população de Uruará (peça 57, p. 6) .
5.5.	Afirma que apresentou prestação de contas no valor de R$ 155.174,03, englobando nesse valor tanto a execução da obra como do trabalho social (peça 57, p. 6) . 
5.6.	Relata que as jurisprudências colacionadas em sede de alegações de defesa têm correlação com o presente quando há comprovação da aplicação regular dos recursos - ainda que haja apresentação intempestiva da prestação de contas -, o responsável pode não ser condenado ao pagamento do débito, mas apenas apenado com alguma sanção (peça 57, p. 14-15) . 
5.7.	Invoca os princípios da instrumentalidade das formas, da verdade material e do formalismo moderado. Caso se constate a presença de algumas falhas, é fundamental que se compreenda que essas não comprometeram a execução integral da obra (peça 57, p. 15) . 
5.8.	Defende que o prefeito sucessor deveria ter sido notificado nesta TCE para responder pela sua omissão na prestação de contas, pois o prefeito sucessor ingressou com Ação Civil Pública sem exigir do recorrente a prestação de contas do Contrato de Repasse ou qualquer documento que pudesse subsidiá-la (peça 57, p. 17) .
5.9.	Pelo princípio da proporcionalidade e da razoabilidade, a inexistência de má-fé ou de indícios de tentativas de locupletamento afasta a pretensão punitiva, reitera-se até mesmo quando se vislumbra a presença de falhas formais (peça 57, p. 18) . Nesse sentido, o Acórdão 856/2006 (peça 57, p. 18) . 
Análise
5.10.	De fato, conforme afirma o recorrente, a Caixa considerou que as obras de pavimentação com blokrets e instalação de meio-fio nas vias indicadas no contrato de repasse estavam concluídas e tal foi reconhecido pela deliberação combatida (peça 49, p. 1) . 
5.11.	No presente caso, não foi comprovado o nexo de causalidade entre o repasse e a obra encontrada (peça 49, p. 1) . 
5.12.	Em sede de alegações de defesa foram colacionados documentos a fim de demonstrar a regularidade das despesas.
5.13.	Para comprovar a execução da primeira fase de execução do contrato foram juntados: a) relatório de execução físico-financeira (peça 31, p. 11) ; b) relatório de cumprimento e aceitação de objeto (peça 31, p. 13) ; c) demonstrativo consolidado da execução das receitas e despesas (peça 31, p. 15) ; d) declaração de arquivamento (peça 31, p.17) ; e) relação de solicitação/comprovação de pagamentos às empresas executoras (peça 31, p. 19) ; e f) notas fiscais e recibos. 
5.14.	Já para comprovar a execução da segunda fase, que totaliza R$ 2.174,03 foram agregadas notas fiscais e recibos.  
5.15.	A CEF, em seu parecer acerca da análise da prestação de contas, entendeu que havia Valores divergentes em relação aqueles contratados e autorizados (peça 40, p. 2) : 
	Item
	Repasse (R$) 
	Contrapartida (R$) 
	Total (R$) 

	Obra
	144.228,41
	10.817,13
	155.045,51

	Social
	2.021,59
	151,62
	2.173,21

	Total 
	146.250,00
	10.968,75
	157.218,75

5.16.	As inconsistências destacadas pelo Ministro Relator no que toca a análise de tal documentação foram as seguintes (peça 49, p. 1-2) :
11. Note-se que, afora o preenchimento de formulários padronizados, que representam, na prática, simples declarações, embora exigidas pela legislação, o responsável trouxe tão somente dois documentos de natureza realmente comprobatória: as notas fiscais e recibos relacionados à compra de cimento e seixo, ainda assim não originais ou autenticados, como requer o art. 30 da IN/STN 1/1997.
12. De antemão, observo a ausência de elementos complementares essenciais, quais sejam, os registros da licitação ou da sua dispensa (art. 28, inciso X, da IN/STN 1/1997) ; os extratos bancários de todo o período de vigência do contrato de repasse (art. 28, inciso VII) ; os demais comprovantes de despesas, dado que as notas fiscais apresentadas somam R$ 95.126,51, contra os R$ 144.228,41 repassados especificamente para as obras; e a explicação de como o cimento e o seixo foram transformados em blokret e meio-fio (que mão de obra, equipamentos e outros insumos foram utilizados e como foram pagos) .
13. O quadro revelado deixa razoáveis dúvidas quanto ao efetivo uso dos recursos repassados no pagamento dos insumos descritos nas notas fiscais, uma vez que a falta dos extratos bancários completos não permite a verificação da correspondência entre os valores e datas das retiradas da conta específica e aqueles constantes dos comprovantes de despesa.
14. Também há incerteza sobre o verdadeiro uso dos insumos na fabricação dos blokrets e do meio-fio, visto que, com a decisão de adquiri-los diretamente, em vez da contratação de uma empreiteira para a execução das obras com base em planilha de preços unitários e quantitativos devidamente justificados e calculados, não se pode descartar a hipótese de os mencionados materiais foram comprados a partir de outras fontes de recursos e para finalidades distintas, que não as respeitantes ao repasse em questão.
5.17.	Pelo exposto, não deve ser acatado o argumento de que não houve a análise da documentação apresentada. 
5.18.	Na presente oportunidade, o recorrente apresenta esclarecimentos e documentos a fim de evidenciar o nexo de causalidade entre as despesas e a obra executada. 
5.19.	 Conforme disposto em sua Cláusula Quarta, a avença previa um total de R$ 157.218,75 para a execução do objeto, dos quais R$ 146.250,00 à conta da União e R$ 10.968,75 a título de contrapartida do município. 
5.20.	Os recursos federais foram repassados mediante a ordem bancária 2007OB907845, no valor de R$ 146.250,00, emitida em 20/12/2007 (peça 1, p.177) . Em 26/12/2007 os recursos foram creditados na conta específica do Contrato de Repasse - Conta CEF 00647014 (peça 1, p. 151) . Do valor transferido, foram desbloqueados R$144.228,41 em 10/6/2010, conforme extrato bancário de peça 1, p. 160. Após sucessivas prorrogações, o ajuste vigeu de 28/12/2005 a 30/4/2012, conforme termos aditivos de peça 1, pp. 107-128.
5.21.	O recorrente afirma que apresentou prestação de contas no valor de R$ 155.174,03, englobando nesse valor tanto a execução da obra como do trabalho social. 
5.22.	Entretanto, assim como verificado pela CEF aí há inconsistência. Isso porque a obra e o social corresponderiam a R$ 146.250,00, excluindo-se o valor contrapartida ou R$ 157.218,75 considerando-se a contrapartida.
5.23.	Os documentos ora juntados pelo recorrente se referem a:
Doc. 1: Extratos da conta bancária vinculada ao Contrato de Repasse (peça 57, p. 21-44) . 
Doc. 2: Comprovante das despesas realizadas (peça 57, p. 45-65) . 
Doc. 3: Processo administrativo de pregão presencial 9/2009- 00059 (peça 57, p. 78-195 e peça 58, p. 1-3) . 
Doc. 4: Processo administrativo de pregão presencial 9/2009- 00044 (peça 58, p. 4-152, peça 59 e peça 60) . 
5.24.	Os extratos bancários colacionados se referem a duas contas, quais sejam:
a) Banco do Brasil, Agência 3410-X, conta 15255-2 ao período de 6/2010 a 12/2010 (peça 57, p. 22-27) , período de 1/2011 a 5/2011 (peça 57, p. 28-32) 
b) Gov. Conta Caixa 551600009, período de 1/2010 a 11/2010 (peça 57, p. 34-44) .
5.25.	Destaque-se que a cláusula 8, subitem 8.4. disciplinava que 'Os recursos transferidos pela CONTRATANTE deverão ser movimentados, única e exclusivamente, na Caixa Econômica Federal, Agência n.° 0551, em conta bancária de n.° 006.647014-4, vinculada a este Contrato de Repasse.' (peça 1, p. 99) .
5.26.	Entretanto, não foi isso que ocorreu. Além disso, conforme verificado no exame anterior não constam extratos bancários de todo o período de vigência do convênio. 
5.27.	Os comprovantes de despesas agregados correspondem ao seguinte:
	Destinatário
	Nota Fiscal ou recibo
	Data
	Valor (R$) 

	Regina de Cássia Lacerda Fernandes
	Recibo
	16/7/2010
	800,52 (p. 46) 

	Papel e Cia 
	NF 1219 e recibo
	15/7/2010
	400,00 (p. 48) 

	Papel e Cia 
	NF 775 e recibo
	15/7/2010
	330,98 (p. 51) 

	Supermercado Rodeio
	NF 1189 e recibo
	10/3/2010
	518,73 (p. 54) 

	Supermercado Rodeio
	NF 1190 e recibo
	10/3/2010
	123,80 (p. 55) 

	Comatec - R Galvão da Silva ME
	NF 2848
	16/5/2010
	64.800,00 (p. 58) 

	Joilson José de Morais
	NF 828103 e recibo
	17/6/2010
	60.000,00 (p. 60-62) 

	Comatec - R Galvão da Silva ME
	NF 2849 e recibo
	10/5/2010
	28.200,00 (p. 64) 

	Total 
	155.174,03

5.28.	Veja-se que a relação de pagamento informa gastos no montante de R$ 155.174,03 (peça 31, p. 19) . 
5.29.	Importante destacar que a prestação de contas referente a fase de projeto social foi aprovada pela CEF e não houve glosa de débito quanto a tal montante (peça 1, p. 191) .
5.30.	As notas fiscais cujos destinatários foram Comatec e Joilson José de Marais se referem a compra de cimento, areia e seixo. O memorial descritivo trazia o seguinte (peça 57, p. 70) :
Pavimentação com blokretes de concreto sextavado com espessura de 08 cm, sendo confeccionado no traço de 1: 3: 5 (cimento: areia: seixo) , o concreto será vibrado e os blokretes curados na sombra por 28 dias. O assentamento do blokretes será sobre colchão, de areia grossa, com 08 Cm de espessura. O meio fio e o acabamento de linha de água serão em concreto executado no traço 1: 3: 5: (cimento: areia: seixo) . 
5.31.	Tais despesas corresponderam ao valor de R$ 153.000,00 enquanto o valor previsto para a obra foi de R$ 155.045,51.
5.32.	Esses gastos possuem correspondente movimentação bancária, conforme extrato bancário à peça 57, p. 27 e foram pagas por meio de cheques cujas cópias não constam dos autos entretanto, a movimentação não ocorreu na conta vinculada ao contrato de repasse.
5.33.	Veja-se que no memorial descritivo constam despesas com pedreiro, ajudante e carpinteiro (peça 57, p. 72-73) , todavia não há nos autos quaisquer comprovantes de pagamento dessas. 
5.34.	No que trata aos procedimentos licitatórios verifica-se que se trataram do seguinte:
a) Pregão presencial 9/2009: contratação de empresa para fornecimento material de construção e peças para motosserra e motor bomba para manutenção de prédios logradouros públicos, confecção de bloquete, manilhas para manutenção do sistema viário e funcionamento da secretaria municipal de obras (peça 57, p. 79) . Na discriminação dos itens contratados constam os insumos, porém também não está prevista a mão de obra (peça 57, p. 81-85) . A licitação foi realizada por lotes e o objeto foi adjudicados às empresas R. Galvão da Silva ME e M. Mandrik Cardoso - ME (peça 57, p. 177) . Na especificação de objeto e quantitativos para o lote 1, por exemplo, foram discriminados vários itens (peça 57, p. 135-136) . Exemplificativamente, para o cimento foi discriminada uma quantidade de 50 kg ao valor total de R$ 360.000,00 (peça 57, p. 135) . Esse valor por si só já ultrapassa o montante liberado para a execução das obras do ajuste em exame. Ademais, os itens não possuem correspondência com nota fiscal apresentada que apenas discrimina gastos com areia, cimento e seixo. Outra inconsistência, é que a vigência do contrato celebrado com a empresa R. Galvão da Silva ME como resultado do pregão era de 4/5/2009 até 4/5/2010 (peça 57, p. 189) e as notas fiscais das despesas apresentadas no presente recurso foram todas posteriores a esse período. 
b) Pregão presencial 9/2009: aquisição de material de construção, ferramentas e outros materiais de consumo. Assim como no procedimento licitatório acima analisado, a especificação do objeto contém uma variedade de itens sem incluir mão de obra que não constam das notas fiscais apresentadas e não possuem correspondência de valor (peça 58, p. 7-17) . A licitação também foi realizada por lotes e teve e o objeto foi adjudicado para: Joilson José Morais, M. Mandrik Cardoso ME, R. Galvão da Silva ME, M. Andrade Comércio de Material de Construção ME, Agropecuária Altamira Ltda. e Cerâmica Santa Terezinha Ltda. (peça 59, p. 148-152) . O contrato, por exemplo, celebrado com a empresa R. Galvão da Silva ME, teve valor de R$ 724.838,50 (peça 60, p. 6) e vigência de 1/4/2009 até 1/4/2010, não guardando correspondência com os valores e datas de pagamento do contrato de repasse em exame. 
5.35.	Diante das informações acima verificadas, não se pode afirmar que tais procedimentos licitatórios se prestaram à execução do objeto do contrato de repasse. 
5.36.	O recorrente afirma que houve a devolução de R$ 37.060,41 (peça 57, p. 6) . À peça 1, p. 165 consta o comprovante datado de 20/3/2014, tendo como remetente a Prefeitura Municipal de Uruara, Agência 0551-7, Conta 00647014-4 e destinatário o Ministério das Cidades. A apresentação de despesas no montante equivalente a quase a totalidade dos recursos com a contrapartida não comportaria tal devolução. 
5.37.	No tocante às jurisprudências colacionadas, corrobora-se com o entendimento de que não possuem correlação com o presente caso. Aqui não se trata apenas de prestação de contas apresentada de forma intempestiva, mas sim de documentos que, diante das inconsistências relatadas, não possuem o condão de comprovar o nexo de causalidade entre os recursos liberados e as despesas realizadas. Assim, não há como serem invocados os princípios do formalismo moderado e instrumentalidade das formas.
5.38.	O recorrente tenta atribuir responsabilidade ao prefeito sucessor. Tal argumento não deve obter êxito tendo-se em vista que a utilização dos recursos, bem como o prazo para a apresentação da prestação de contas se deu na gestão do recorrente (Gestão 2005-2008 e 2009-2012 - peça 1, p. 9-11 e 187) . O prefeito sucessor Everton Vitoria Moreira adotou medidas judiciais tendo ingressado com ação civil pública (peça 1, p. 25-41) . A prestação de contas por parte do recorrente constitui múnus legal em decorrência da gestão dos recursos públicos e não deve estar atrelada à cobrança da documentação pelo prefeito sucessor.
CONCLUSÃO
6.	No presente processo a despeito de estar atestado pela CEF a execução do objeto ajustado, a documentação apresentada pelo recorrente em razão das inúmeras inconsistências relatadas, não se presta a evidenciar o liame causal entre os recursos liberados e o objeto executado. 
PROPOSTA DE ENCAMINHAMENTO
7.	Ante o exposto, submete-se à consideração superior a presente análise do recurso de reconsideração interposto por Eraldo Sorge Sebastião Pimenta contra o Acórdão 10371/2017-TCU-Segunda Câmara, propondo-se, com fundamento nos artigos 32, inciso I, e 33 da Lei 8.443/1992, c/c o artigo 285 do RI/TCU:
	I - conhecer do recurso e, no mérito, negar-lhe provimento;
	II - dar ciência da deliberação que vier a ser adotada ao recorrente e aos demais interessados."
	É o relatório.

Murilo Queiroz Melo Jacoby Fernandes (OAB/DF 41.796) e outros representando Eraldo Sorge Sebastião Pimenta.

Procurador Júlio Marcelo de Oliveira e Subprocurador-Geral Lucas Rocha Furtado (manifestação oral).

RECURSO DE RECONSIDERAÇÃO. TOMADA DE CONTAS ESPECIAL DECORRENTE DE CONTRATO DE REPASSE. OMISSÃO NO DEVER DE PRESTAR CONTAS. IRREGULARIDADE DAS CONTAS, COM DÉBITO E MULTA. CONHECIMENTO. INSUFICIÊNCIA DAS ALEGAÇÕES RECURSAIS PARA ENSEJAR A REFORMA DO JULGADO. NÃO PROVIMENTO. CIÊNCIA AO INTERESSADO.

TOMADA DE CONTAS ESPECIAL (TCE)

Secretaria de Recursos - Serur.

Atendidos os requisitos de admissibilidade, conheço do recurso de reconsideração interposto por Eraldo Sorge Sebastião Pimenta, ex-prefeito do município de Uruará/PA contra o Acórdão 10371/2017-TCU-Segunda Câmara, que julgou tomada de contas especial instaurada em razão de omissão no dever de prestar contas dos recursos do Contrato de Repasse 180.378-40/2005, firmado com a Caixa Econômica Federal, como representante do Ministério das Cidades.
2. 	O ajuste, com vigência de 28/12/2005 a 30/4/2012, teve por objeto a pavimentação em bloquetes, a construção de meios-fios e sarjetas em vias na sede do município e a execução de trabalho técnico social. Os recursos federais, R$ 146.250,00, foram repassados em 20/12/2007, e a contrapartida prevista foi de R$ 10.968,75. O débito foi imputado pelo valor desbloqueado em 10/6/2010 (R$ 144.228,41) , com o desconto da quantia restituída em 20/3/2014 (R$ 37.060,41) . Foi ainda aplicada multa de R$ 20.000,00, com fundamento no art. 57 da Lei 8.443/1992.
3. 	A Secretaria de Recursos - Serur e o Ministério Público junto ao TCU - MPTCU propuseram negar provimento ao apelo, em pareceres uniformes que incorporo como fundamento da deliberação que será aqui proferida.
4.	Das alegações do recorrente, destaco os seguintes pontos: 
	a) o poder concedente não teria analisado a documentação apresentada pelo responsável a título de prestação de contas em 6/12/2016 (peça 31) , como parte de suas alegações de defesa, e enviada por este Tribunal à CEF para pronunciamento;
	b) a reprovação das contas seria juridicamente frágil; a CEF não teria cotejado os valores da prestação de contas com o quantum executado; não teria havido impugnação das notas fiscais nem conferência da prestação de contas;
	c) o TCU também não teria analisado a prestação de contas apresentada nem considerado aspectos como a execução integral do objeto, os benefícios à comunidade, a boa-fé e a devolução do saldo remanescente;
	d) os documentos adicionais anexos ao recurso afastariam as supostas irregularidades e a condenação do responsável;
	e) a obra seria útil à população, e a parte servível deveria ser considerada;
	f) o relator a quo teria se equivocado quanto à não aplicabilidade da jurisprudência citada pelo responsável ao caso em análise; nesse sentido, a prestação intempestiva das contas, com comprovação da aplicação regular dos recursos, afastaria a imputação de débito; 
	g) os objetivos do contrato de repasse teriam sido 100% atingidos; a documentação comprovaria a execução da obra e do trabalho técnico social, e as eventuais falhas deveriam ser analisadas à luz da curva de aprendizado da prefeitura;
	h) o prefeito sucessor deveria ter sido notificado pela omissão na prestação de contas;
 	i) ante a inexistência de má-fé ou de indícios de locupletamento, as falhas apenas formais não justificariam a pretensão punitiva.
5.	Tais alegações, de fato, não se mostram hábeis a afastar a responsabilização do recorrente. 
6. 	O responsável não apresentou prestação de contas no prazo legal (30/6/2012) , que se encerrou ainda durante sua gestão (2005-2012) . Não seria exigível que a CEF retomasse a análise sobre a execução do contrato de repasse com base na documentação encaminhada ao TCU a título de prestação de contas mais de quatro anos após esse prazo. Por solicitação deste Tribunal, foi emitido o Parecer 6/2017/GIGOV/TR, da Gerência Filial Governo - Santarém da CEF, apenas como subsídio ao julgamento deste processo (peça 40, p. 2-3) . 
7. 	No âmbito desta Corte houve a efetiva análise da documentação apresentada, tanto pela unidade técnica (peças 43 e 50) quanto pelo relator a quo (peça 49, p. 1-2) , que destacou os motivos ensejadores de dúvidas sobre o uso, na execução do ajuste, dos recursos federais repassados.  
8. 	Considerou-se que não haviam sido apresentados os registros sobre o processo licitatório nem os extratos bancários completos. As notas fiscais apresentadas eram referentes à compra de insumos (cimento e seixo) , sem evidenciar como esses materiais teriam sido transformados em bloquetes e meio-fio. Com base na documentação apresentada, ponderou-se que "não seria possível descartar a hipótese de os mencionados materiais [terem sido] comprados a partir de outras fontes de recursos e para finalidades distintas, que não as respeitantes ao repasse em questão". 
9. 	Nesta etapa recursal, foram anexados aos autos extratos de contas bancárias, comprovantes de despesas e cópia de processos administrativos de pregões realizados pela prefeitura. Conforme apontado pela Serur, os extratos bancários não abrangem todo o período de vigência do convênio. 
10. 	Ademais, os recursos foram retirados da conta específica e supostamente movimentados em outra conta da prefeitura, o que contrariou cláusula do contrato celebrado. Essa irregularidade compromete o estabelecimento de nexo entre os pagamentos feitos e a execução do objeto do ajuste. As cópias dos cheques - que, nessas circunstâncias, poderiam contribuir para indicar o efetivo pagamento das despesas indicadas nas notas fiscais - não foram apresentadas. 
11. 	Como agravante, as três notas fiscais relativas aos serviços a serem executados referem-se a material (cimento, areia e seixo; peça 57, p. 58, 62, 64) , e não há evidências para relacioná-lo à execução do objeto do contrato, que incluiria, por exemplo, mão de obra, não contabilizada na prestação de contas. As demais notas fiscais e recibos se referem a despesas menores supostamente relativas à execução de trabalho técnico social para o qual não foram apresentadas evidências das atividades realizadas (peça 57, p. 48-49, 51-52, 54-56) . 
12. 	Ao contrário do alegado pelo recorrente, a devolução do saldo remanescente foi levada em consideração e abatida do valor a ser ressarcido (item 9.1 do Acórdão; peça 48) .
13. 	A documentação encaminhada acerca dos pregões apresenta inconsistências que foram indicadas pela unidade técnica. A lista de insumos inclui vários itens não ligados ao objeto do ajuste e os períodos de vigência dos contratos atinentes a esses certames não guardam correspondência com os pagamentos apontados pelo recorrente. Não há, portanto, indicativo de que os pagamentos com recursos do contrato de repasse estejam relacionados a tais pregões. 
14. 	Destaco também que esses contratos da prefeitura extrapolam em muito o valor dos serviços previstos no ajuste com a CEF e teriam sido realizados com recursos orçamentários de outras fontes com vistas à aquisição de material de construção, ferramentas e outros materiais de consumo bem como à confecção de bloquetes (e.g. peça 57, p. 88; peça 60, p. 3 e 6) . 
15. 	Nesse contexto, a alegação de que a obra seria útil à população e deveria ser considerada não deve prevalecer ante a ausência de comprovação do nexo entre a utilização dos recursos do contrato de repasse e a execução do objeto. A possibilidade de haver outros contratos da prefeitura e recursos adicionais disponíveis para serviços de pavimentação de vias apenas reforça a necessidade de se comprovar cabalmente o liame entre os valores transferidos pela CEF e os serviços previstos no contrato de repasse.
16. 	Na mesma linha, não cabe aplicar a jurisprudência deste Tribunal que permite afastar a imputação de débito nas situações para as quais a prestação de contas, embora intempestiva, tenha logrado demonstrar a regular aplicação dos recursos, o que, no caso em exame, não ocorreu. De fato, a documentação apresentada não comprova a aplicação dos recursos no objeto do contrato de repasse, e tal irregularidade não pode ser considerada mera falha formal.
17. 	Destaco ainda que o prazo para apresentar a prestação de contas se encerrou seis meses antes do término da gestão do recorrente. Desse modo, é incabível seu intento de transferir a responsabilidade pela prestação de contas ao prefeito sucessor. 
18. 	A eventual inexistência de má-fé ou de locupletamento não seria suficiente para isentar o recorrente de responsabilidade. O gestor público assume o ônus de comprovar a boa e correta aplicação dos recursos públicos recebidos, e sua responsabilidade perante o TCU é de natureza subjetiva, que é caracterizada pela presença de simples culpa stricto sensu e prescinde da evidenciação de conduta dolosa, de má-fé ou de enriquecimento indevido do gestor.
Ante o exposto, acompanho os pareceres exarados nos autos para negar provimento ao recurso e VOTO por que o Tribunal adote a minuta de acórdão que submeto a este Colegiado.
TCU, Sala das Sessões Ministro Luciano Brandão Alves de Souza, em 12 de fevereiro de 2019.
ANA ARRAES 
Relatora